ACORDAO-COMPLETO-2423179

ACÓRDÃO 2112/2020 ATA 30/2020 - PLENÁRIO

VISTOS, relatados e discutidos estes autos de representação formulada por equipe de auditoria da Secretaria de Fiscalização de Infraestrutura Rodoviária e de Aviação Civil (SeinfraRodoviaAviação) , a noticiar supostas irregularidades ocorridas na Agência Nacional de Transportes Terrestres relacionadas à aprovação de termo aditivo ao contrato de concessão da BR-116/376/PR e BR-101/SC, Trecho Curitiba - Palhoça (relativo ao Edital ANTT 003/2007, peça 32) para a inserção de novos investimentos destinados à construção das obras do Contorno Rodoviário de Florianópolis;
ACORDAM os Ministros do Tribunal de Contas da União, reunidos em Sessão do Plenário, diante das razões expostas pelo Relator e com fundamento no art. 276, caput e §1º, do Regimento Interno deste Tribunal, em:
9.1. referendar a medida cautelar concedida em 5/8/2020, por meio da decisão à peça 48;
9.2. restituir o processo à Secretaria de Fiscalização de Infraestrutura Rodoviária e de Aviação Civil (SeinfraRodoviaAviação) , para que, no prazo de 30 (trinta) dias após o recebimento das manifestações da agência reguladora e da concessionária, encaminhe os presentes autos, já com instrução de mérito, ao gabinete do Ministro Relator, tendo em vista o impacto social e econômico do projeto.

Referendo de medida cautelar concedida em processo de representação acerca da assinatura do termo aditivo referente às obras do Contorno de Florianópolis em razão de indícios de sobrepreço e aumento tarifário prévio a qualquer entrega por parte da concessionária.

Agência Nacional de Transportes Terrestres.

3. Interessado: Autopista Litoral Sul S.A. (09.313.969/0001-97).

13.1. Ministros presentes: José Mucio Monteiro (Presidente), Walton Alencar Rodrigues, Benjamin Zymler, Augusto Nardes, Aroldo Cedraz, Raimundo Carreiro (Relator), Ana Arraes, Bruno Dantas e Vital do Rêgo.
13.2. Ministros-Substitutos presentes: Marcos Bemquerer Costa, André Luís de Carvalho e Weder de Oliveira.

ACORDAO-COMPLETO-2438806

Acórdão 2957/2020 - Plenário

RAIMUNDO CARREIRO

Cuidam os autos de representação, com pedido de medida cautelar, formulada pela equipe de auditoria da Secretaria de Fiscalização de Infraestrutura Rodoviária e de Aviação Civil (SeinfraRodoviaAviação) , com fundamento no art. 237, inciso V, c/c o art. 246 do Regimento Interno do TCU, em razão de possíveis irregularidades ocorridas na Agência Nacional de Transportes Terrestres (ANTT) relacionadas à aprovação de termo aditivo ao contrato de concessão da BR-116/376/PR e BR-101/SC, Trecho Curitiba - Palhoça (relativo ao Edital ANTT 003/2007, peça 32) para a inserção de novos investimentos destinados à construção das obras do Contorno Rodoviário de Florianópolis. 
2.	Durante a realização de auditoria que teve por objetivo analisar os atos administrativos relacionados à inexecução de investimentos da 2ª etapa de concessões de rodovias (TC Processo 033.531/2019-6, de minha Relatoria) , emergiram questões referentes ao Contorno de Florianópolis, principal obra obrigatória contratual da Autopista Litoral Sul não entregue e que deveria ter sido concluída em fevereiro de 2012.
3.	Tais questões envolveram indícios de irregularidades relacionadas a relevantes alterações contratuais, à margem da lei, e com grande impacto na execução contratual, consistentes na concessão de aumento de tarifas de pedágio de R$ 2,70 para R$ 3,90 (44% de aumento) antes mesmo da conclusão das obras.
4.	Além disso, foram identificados indícios de significativo sobrepreço no orçamento das obras de implantação do Contorno Rodoviário de Florianópolis e nos respectivos procedimentos de alteração da tarifa, no valor de R$ 203.122.754,88, equivalente a 22,99% do orçamento aprovado pela ANTT, de R$ 923.846.486,36.
5.	A análise e o cálculo do sobrepreço foram realizados pela equipe da SeinfraRodoviaAviação, à peça 45, de cuja instrução destaco os seguintes itens:
"I.	Sobrepreço
22.	A partir da análise da Nota Técnica 878/2020/GEFIR/SUINF/DIR (peça 20) , relativa à revisão da tarifa de pedágio da concessão, foram identificadas várias situações que indicam a ocorrência de sobrepreço no orçamento aprovado pela área técnica da ANTT para a execução das obras do Trecho Sul A do Contorno de Florianópolis.
23.	O sobrepreço apontado alcançou o montante de R$ 203.122.754,88, equivalente a 22,99% do orçamento aprovado pela ANTT, de R$ 923.846.486,36 (data-base janeiro/2019) . A Tabela 2 resume os valores de sobrepreço identificados. 
24.	Os valores da primeira coluna da Tabela 2 resultam do orçamento da obra aprovado pela ANTT por meio da Nota Técnica 878/2020/GEFIR/SUINF/DIR (peça 20) , apresentado na planilha da peça 4 ("orçamento referencial o.xls") elaborada pela concessionária e resultante das análises da UFSC/LabTrans. O relatório final da UFSC LabTrans está apresentado na peça 5.  O valor relativo ao trecho suprimido do traçado original está definido no "Relatório de Atualização do Orçamento do Projeto do Contorno de Florianópolis ¿ DNIT 1999" (peça 6) . A segunda coluna apresenta os valores aprovados pela ANTT com a correção apenas dos valores relativos aos projetos, à supervisão e às licenças ambientais, visto que foram calculados pela aplicação indevida dos percentuais sobre o valor de todas obras sem desconsiderar o trecho suprimido do traçado original.
Tabela 2 - Resumo do sobrepreço apurado nas obras de construção do trecho Sul A do Contorno de Florianópolis
		NT 878 GEFIR
	NT 878 GEFIR corrigida incidência 	
	Auditoria 	
	Sobrepreço apurado

	Custos Diretos Obras
		R$ com BDI
	R$ com BDI
	%
	R$ com BDI
	%
	R$ com BDI

	Trecho Sul A 
		 544.833.180,19 
	 544.833.180,19 
		 544.833.180,19 
		 -   

	Trecho suprimido traçado original
		 -   
	-70.728.439,69 
		-70.728.439,69 
		 -   

	Automação túneis
		 171.773.595,08 
	 171.773.595,08 
		 171.773.595,08 
		 -   

	subtotal
		 716.606.775,27 
	 645.878.335,58 
		 645.878.335,58 
		 -   

	Administração Local 
		 69.338.527,71 
	 69.338.527,71 
	10,74%
	 32.293.916,78 
	5,0%
	 37.044.610,93 

	Canteiro de Obra
		 12.120.960,58 
	 12.120.960,58 
	1,877%
	 5.645.249,55 
	0,46574
	 6.475.711,03 

	Mob.  Desmobiliz.
		 2.368.659,44 
	 2.368.659,44 
	0,367%
	 1.103.185,97 
	0,46574
	 1.265.473,47 

	subtotal
		 83.828.147,73 
	 83.828.147,73 
		 39.042.352,30 
		
	Soma custos diretos
		 800.434.923,00 
	 729.706.483,31 
		 684.920.687,88 
		
	Projeto Executivo e EVTEA 
	3,50%
	 28.015.222,31 
	 25.539.726,92 
		 23.972.224,08 
	3,5%
	 4.042.998,23 

	Supervisão 
	4%
	 32.017.396,92 
	 29.188.259,33 
		 13.698.413,76 
	2%
	 18.318.983,16 

	Licença Ambiental 
	0,50%
	 4.002.174,62 
	 3.648.532,42 
		 3.424.603,44 
	0,50%
	 577.571,18 

	subtotal
		 64.034.793,84 
	 58.376.518,66 
		 41.095.241,27 
		
	Riscos
		 75.843.141,49 
	 75.843.141,49 
		 4.069.033,51 
	0,63%
	 71.774.107,98 

	Total 1
		 940.312.858,33 
					
	Trecho suprimido do traçado original
		-70.728.439,69 
					
	Total 2
		 869.584.418,64 
	 863.926.143,46 
		 730.084.962,66 
		139.499.455,98 

	Custo administrativo
	6,24%
	 54.262.067,72 
	 53.908.991,35 
		 25.552.973,69 
	3,50%
	 28.709.094,03 

	Total 3
		 923.846.486,36 
	 917.835.134,82 
		 755.637.936,36 
		168.208.550,01 

	IRT (retroação data-base) 
		IRT jan/2018
	1,8471
	3,779%
		 34.914.204,88 

				IRT jan/2019
	1,916906
			
	Valor total a ser incluído Fluxo Caixa
	 755.637.936,36 
		203.122.754,88 

		Percentual sobrepreço
	21,99%

Fonte: Elaboração própria. Preços em janeiro/2019
25.	Os indícios de irregularidade decorrem de não conformidades nos valores previstos para remunerar a administração local, os canteiros de obras, a mobilização e desmobilização, os serviços de supervisão, os riscos e os custos administrativos da concessionária. Ainda foi identificada irregularidade na aplicação do IRT (índice de reajustamento de tarifa)  para a retroação do orçamento à data base do contrato. (...) 
29.	O orçamento relativo aos sistemas elétricos e de automação dos túneis foi avaliado com base em projeto que ainda necessita de revisão, tendo sido incluído um valor provisório no orçamento como um valor teto. Vale dizer que com a revisão da nova versão o orçamento será revisto, não podendo superar o valor considerado. 
30.	Todavia, após a definição do valor de referência para a execução das obras, R$ 716.606.775,27, foram ainda incluídos no orçamento outros custos indiretos, fazendo com que o valor final do empreendimento alcançasse o montante de R$ 923.846.486,36. Esse valor final é resultado do acréscimo de R$ 277.968.150,78, que perfaz 38,9% (custos de administração local, canteiro de obras, matriz de riscos, custos administrativos, entre outros) , e a subtração do valor de R$ 70.728.439,69 (valor correspondente ao segmento suprimido do projeto original) .
31.	E é exatamente sobre essas parcelas adicionais de R$ 277.968.150,78 é que se concentram os indícios de irregularidades encontrados e que foram apresentados aos gestores da ANTT em 25/6/2020, o que, porém, não foi suficiente para a reavaliação do processo por parte da agência reguladora.
32.	Além disso, vale ressaltar que essas parcelas adicionais do orçamento não foram objeto de análise detalhada da UFSC/LabTrans.
33.	Por fim, o valor da obra foi incrementado em mais R$ 34.914.204,86, a partir da adoção de critérios irregulares de equivalência monetária (retroação) do orçamento para a data-base original do contrato.
I.1 Administração Local e Manutenção do Canteiro de Obras e Acampamentos
34.	O valor aprovado pela ANTT para remunerar a administração local, empregando-se a metodologia do Novo Sicro, alcançou o montante de R$ 69.338.527,71 - equivalente a 10,74% do custo necessário à execução das obras.
35.	Este percentual supera de forma significativa a média de 6,99% para obras rodoviárias prevista no Acórdão 2622/2013-TCU-Plenário (Rel. Ministro-Substituto Marcos Bemquerer) , que é referência na verificação da adequabilidade dos custos de administração local de obras públicas. Este percentual também é adotado como limite pela Portaria SUINF 28/2019 da ANTT, Anexo I (peça 31, p. 146) , que trata das Diretrizes para Elaboração de Estudos e Projetos de Rodovias.
Desta forma, até a conclusão dos trabalhos, a SUINF adotará o seguinte critério: 
	i.   Instalação do Canteiro de Obras - 2,8% do preço de venda; 
ii. Administração Local (já inclusa a manutenção do canteiro e acampamentos, conforme o SICRO) - 6,99% do custo direto da obra.
Sendo assim, para os casos usuais previstos no SICRO (obras de construção e restauração de rodovia, ou de construção, recuperação, reforço e alargamento de OAE) , que não se enquadrem nas obras descritas no item 3, permanece a metodologia do DNIT. Para os demais casos, os percentuais supracitados. (...) 
40.	(...) ao se aprofundar as análises dos custos de administração local aprovados pela ANTT, é possível identificar as razões que levaram a custos tão acima dos valores de referência praticados pelo DNIT.
41.	A principal delas foi a adoção de equipes muito numerosas para as Parcelas Fixa, Vinculada e Variável, não tendo sido identificadas, no projeto ou no orçamento, as necessárias justificativas (peça 7, planilha "7.1 - Custos diretos - Adm_Local, Canteiro, Mobilização") . 
42.	Nesse aspecto, vale ressaltar que o Novo Sicro foi desenvolvido para obras rodoviárias, que são obras lineares de grande extensão onde ocorrem frentes de trabalho independentes e concomitantes em localizações afastadas uma das outras, o que exige equipes mais numerosas para atender as frentes simultaneamente. Diferentemente, os túneis são considerados obras não convencionais que tem como característica a concentração espacial dos serviços sem a necessidade de grandes deslocamentos de equipamentos e de mão de obra. Além disso, as várias etapas dos serviços, como marcação do plano de fogo, carregamento dos explosivos, detonação, ventilação, limpeza e carga do material escavado, por exemplo, ocorrem sequencialmente no mesmo local, ou seja, de forma não concomitante, o que permite que uma equipe possa controlar vários tipos de tarefas, dedicando parte de seu tempo para cada uma delas, reduzindo assim o número necessário de equipes. Ou seja, há que se considerar a ocupação parcial das equipes para vários serviços em razão da proximidade das frentes e da não concomitância dos vários serviços que ali ocorrem. (...) 
44.	Essas ponderações não foram identificadas na memória de cálculo que suportou os custos de administração local aprovados (peça 7, planilha "7.1 - Custos diretos - Adm_Local, Canteiro, Mobilização") . Nestas condições, não foram encontradas justificativas para a utilização de quinze equipes em cada um dos três túneis duplos (46,36 / 3 túneis duplos = 15,45 equipes por túnel duplo) ao longo de todos os 36 meses de execução das obras, como previsto pela concessionária, pois se deve levar em conta que uma equipe de administração local pode ser facilmente compartilhada entre as duas galerias de um túnel duplo uma vez que os avanços são lentos, de pouco metros por dia, e pode haver defasagem temporal entre as etapas de execução em cada uma das galerias.
45.	Além disso, os três túneis duplos estão localizados muito próximos entre si, sendo setecentos metros entre o túnel 1 e o túnel 2 e dois mil metros entre o túnel 2 e o túnel 3, o que favorece a alocação eficiente de mão obra da parcela vinculada e da fixa.  
46.	Outra razão identificada para o sobrepreço foi quanto à previsão das equipes de administração local relacionadas à implantação do tronco da rodovia, no segmento do trecho Sul A. Foram previstas equipes ao longo de 36 meses, considerada superestimada em função de o tronco possuir apenas 5,07 km de extensão, o que denota uma execução em prazo menor, condizente com as produtividades médias para a realização dos serviços. 
Figura 3 - Percentuais de administração local em relação ao custo total das obras

47.	Dado esse contexto, foi utilizado como critério o percentual máximo de 5%, até que a ANTT proceda a revisão desses custos, tendo como base a expectativa e a tendência do gráfico apresentado na Figura 3.
I.2 Instalação do Canteiro de Obras e Acampamento
48.	O valor aprovado pela ANTT para remunerar a instalação do canteiro e acampamentos, empregando-se a nova metodologia do Sicro, alcançou o montante de R$ 12.120.960,58 - equivalente a 1,877% do custo necessário à execução das obras.
Tabela 3 - Custos do Canteiros de Obras aprovados pela ANTT
	Item
	Descrição
	R$

	1.
	Custo Total de Referência do Canteiro Principal (CCP) 
	7.750.353,12

	2.
	Custo Total de Referência do Canteiro Complementar (CCC) 
	1.930.352,81

	3.
	Custo Total de Canteiros das Instalações Industriais (CII) 
	
	3.4
	Central de britagem de 80 m³/h (IV) - 4 unidades
	461.508,60

		Total 
	10.142.214,53

		Total com BDI de 19,51%
	12.120.960,58

Fonte: Peça 7 "planilha 7.1 - Custos diretos - Adm_Local, Canteiro, Mobilização | aba 1.2 Resumo_Canteiro"
49.	Os apontamentos relativos ao superdimensionamento das equipes da administração local, implicam em um número de funcionários na obra bem superior ao que seria mais indicado, o que impacta diretamente no dimensionamento dos escritórios, alojamentos, residências, banheiros, oficinas.
50.	Além disso, não foi considerada a possibilidade de locação de áreas edificadas para o canteiro, alojamentos e escritórios o que teria o efeito de redução significativa dos custos. Considerando se tratar de área bastante urbanizada localizada na região de expansão da região metropolitana, há considerável oferta de imóveis para locação, alternativa que tem sido efetivamente empregada pela concessionária e pelas construtoras contratadas nas obras atualmente em execução. 
51.	Considerando que será necessário um novo dimensionamento das equipes da administração local e a consideração do uso de aluguéis, o que não foi realizado nesta representação, empregou-se para estimativa do sobrepreço nos valores previstos para instalação do canteiro e acampamentos o mesmo percentual resultante da análise realizada para a administração local, 0,4657% (R$ 32.293.916,78 / R$ 69.338.527,71) , haja vista a grande correlação entre seus valores.
52.	Portanto, conforme Tabela 2, o sobrepreço estimado foi de R$ 6.475.711,03 (R$ 12.120.960,58 - 0,465742753 x R$ 12.120.960,58) .
I.3 Mobilização e desmobilização
53.	O valor aprovado pela ANTT para remunerar a mobilização e desmobilização da mão de obra e dos equipamentos, empregando-se a nova metodologia do Sicro, alcançou o montante de R$ 2.368.659,44, equivalente a 0,367% do custo necessário à execução das obras.
54.	O superdimensionamento das equipes da administração local também implica diretamente em sobrepreço na respectiva mobilização e desmobilização de mão de obra e equipamentos.  
55.	Ademais, não foi considerado o aproveitamento de mão de obra especializada local, visto se tratar de uma capital. Toda a equipe foi mobilizada e desmobilizada para São Paulo ou Porto Alegre (peça 7 "planilha 7.1 - Custos diretos - Adm_Local, Canteiro, Mobilização | aba 1.3 Mem. MO") . Além disso, não foi considerado o reaproveitamento da mão de obra especializada já responsável pela execução dos outros 43 km do Contorno de Florianópolis, que poderão ser concluídos, em grande parte, antes do início das obras dos túneis.
56.	Outra razão para o sobrepreço é o fato de 80% do custo de mobilização de equipamentos ter sido obtido por meio de cotações de mercado para os preços de transporte, sendo somente 20% obtido conforme metodologia Sicro, muito mais econômica, sem que justificativas tenham sido apresentadas.
57.	Assim, da mesma forma que para a estimativa do sobrepreço do canteiro, e reconhecendo a grande correlação com os custos da administração local, adotou-se como estimativa do sobrepreço da mobilização e desmobilização o mesmo percentual resultante da análise da administração local, o que levou à R$ 1.265.473,47 (R$ 2.368.659,44 - 0,465742753 x R$ 2.368.659,44) .
I.4 Projeto Executivo
58.	O orçamento aprovado pela ANTT empregou o percentual de 3,5% do valor da obra para a elaboração dos projetos executivos, conforme previsto no Anexo I da Portaria SUINF 28/2019 para obras acima de R$ 100 milhões.
59.	Entretanto, o valor aprovado pela ANTT resulta da incidência indevida do percentual de 3,5% sobre o custo das obras do traçado original a serem suprimidas em razão da variante do Trecho Sul A. O valor considerado pela ANTT foi de R$ 28.015.222,31 (R$ 800.434.923,00 x 3,5%) , quando deveria ser de R$ 23.972.224,08 (R$ 684.920.687,88 x 3,5%) , conforme Tabela 2. A base de cálculo também foi reduzida em razão do sobrepreço apontado para a administração local, canteiro e mobilização e desmobilização.
60.	Nestas condições, o sobrepreço apontado foi de R$ 4.042.998,23 (R$ 28.015.222,31 - R$ 23.972.224,08) , conforme Tabela 2.
I.5 Supervisão 
61.	O orçamento aprovado pela ANTT contemplou custo de supervisão das obras do Contorno de Florianópolis, no valor total de R$ 32.017.396,92, que foi calculado a partir da aplicação de um percentual de 4,0% sobre o valor de execução das obras. O fundamento consta também no Anexo I da Portaria SUINF 28/2019 (peça 31, p. 146-147) .
A ANTT prevê nos Projetos Executivos de obras não constantes dos Contratos de Concessão a contratação de empresa supervisora das obras que tem como atribuição prever o controle externo da obra em apoio à fiscalização, verificar a qualidade, monitorar os processos de execução, acompanhar a evolução do cronograma e a compatibilidade com o projeto executivo, acompanhar o controle tecnológico, realizar ensaios de contraprova e elaborar relatórios de supervisão para apoiar a fiscalização. (...) 
Desta forma, percebe-se que a ANTT vai ao encontro das boas técnicas, buscando a qualidade de seus empreendimentos, quando prevê a figura da supervisão em suas obras. Entretanto, o tema ainda carece de regulamentação, de forma a formalizar e disciplinar a previsão deste importante instrumento de gestão. O tema tem sido objeto de estudos e apontamentos dos órgãos de controle, desta forma, a ANTT iniciou estudos visando a edição de um instrumento para regulamentar o tema no âmbito dos projetos das rodovias federais concedidas, uma vez que será necessário realizar considerável pesquisa sobre o tema, bem como aprofundar as análises para que se consiga estabelecer um regulamento eficiente, justo e totalmente embasado na técnica e em métodos.
62.	Apesar da previsão desse elevado valor para remunerar as atividades de supervisão, não há no âmbito da ANTT qualquer regulamentação que defina qual é o escopo das atividades de supervisão que serão exigidas pela agência reguladora na execução das obras.
63.	Não há qualquer indicação sobre qual será o acompanhamento exigido, as equipes necessárias, os controles de execução estabelecidos, a periodicidade e o escopo dos relatórios, os ensaios de laboratório, a frequência mínima dos ensaios tecnológicos e dos controles topográficos.
64.	Ou seja, da forma que está consolidada a minuta de termo aditivo, a ANTT incluiu no orçamento os custos de supervisão mesmo sem definir minimamente a contrapartida da concessionária, configurando um iminente enriquecimento sem causa.
65.	Esta definição formal das atividades é o documento hábil e indispensável para se exigir com segurança a contraprestação dos serviços, visto não haver, como descrito adiante, um padrão único a ser seguido a partir da comparação com os contratos de supervisão do DNIT. Caso contrário, poderá ser alegado futuramente pela concessionária que o escopo seria reduzido, o que ensejaria muitas controvérsias durante a execução contratual.
66.	Portanto, previamente à inclusão do valor referente às atividades de supervisão no contrato, a ANTT deve definir o escopo e as atividades a serem realizadas pela supervisão bem como formalizar estes encargos com a concessionária, sob pena de não ser possível exigir a adequada contraprestação dos serviços futuramente. (...) 
74.	(...) até que a ANTT proceda a regulamentação da matéria, considera-se que o percentual de 2%, valor médio da Figura 4 para obras de grande porte, deva ser considerado como limite máximo para remunerar a supervisão das obras do Trecho Sul A do contorno viário em razão de ser tratar de obra de grande porte, de alto valor agregado, concentradas e executadas em regime de empreitada por preço global. Ressalva-se que o percentual a ser efetivamente adotado deve ter a correspondência entre a remuneração e os encargos a serem previstos devidamente demonstrada. (...) 
76.	Devem ser definidas pela ANTT, portanto, as atividades necessárias para o atingimento eficaz desses objetivos, incluindo a frequência dos ensaios tecnológicos e dos controles topográficos, bem como os procedimentos de acompanhamento, controle de execução, medição e verificação da conformidade e da qualidade, ainda de forma referencial a outros normativos. As equipes, equipamentos, produtos, ensaios, relatórios, medições e todos os demais itens a serem exigidos devem ser definidos em compatibilidade com o regime de execução de empreitada por preço global.
77.	Deve ser enfatizada a necessidade de a supervisora verificar a aderência entre as soluções de projeto, tal como dimensionadas no projeto executivo, e as obras efetivamente executadas em campo, principalmente por se tratar de um túnel, onde as quantidades de serviços de suporte da escavação sempre são estimadas por meio de métodos empíricos aproximados e que devem ser adaptadas em campo frente as reais condições encontradas. (...) 
82.	Portanto, previamente à inclusão do valor referente às atividades de supervisão no contrato, a ANTT deve definir o escopo e as atividades a serem realizadas pela supervisão, bem como formalizar estes encargos com a concessionária, sob pena de não ser possível exigir a adequada contraprestação dos serviços futuramente, além de formalizar também os procedimentos de seleção e de contratação da supervisora, assim como os de controle de sua execução contratual, para que sejam realizados com a participação e sob fiscalização da ANTT de forma a garantir que a sua atuação seja comprovadamente desvinculada da concessionária, experiente, independente, isenta, imparcial e idônea, e que receba remuneração adequada e compatível com os serviços prestados. 
83.	Considerando que a ANTT deve ainda definir o escopo das atividades de supervisão e demonstrar os respectivos custos, estimou-se o sobrepreço do valor incluído no orçamento para remunerar atividades de supervisão com base no limite máximo percentual de 2% sobre os custos diretos obtido para obras de grande porte do DNIT, o que perfaz R$ 18.318.983,16 (R$ 32.017.396,92 - R$ 684.920.687,88 x 2%) . 
I.6 Riscos
84.	O orçamento aprovado pela ANTT contemplou custos no valor de R$ 75.843.141,49 (11,74% do valor total das obras) para fazer frente aos eventuais aumentos de custos a serem suportados pela concessionária, considerando as características próprias do regime de empreitada por preço global.
85.	Durante a auditoria, por meio de exame detalhado da matriz de riscos formulada pela ANTT (peça 15) e dos seus respectivos custos, verificou-se uma série de inconsistências, as quais estão resumidas abaixo: 
a)	adoção de metodologia ainda não submetida aos processos de validação e de aprovação na agência (Nota Técnica 816/2020 GEENG, de 2 de março de 2020, p. 5) ;
b)	inclusão de riscos que são de responsabilidade exclusiva da concessionária;
c)	inclusão de remuneração para eventuais situações decorrentes de ineficiência e imperícia da concessionária; 
d)	inclusão de remuneração de riscos para serviços já previstos nos custos diretos; 
e)	inclusão de riscos relacionados à fatos da administração ou à álea extraordinária ou extracontratual que ensejam repactuação contratual na hipótese de ocorrer e de se comprovar desequilíbrio contratual relevante bem como de conduta eficiente, diligente e de acordo com os princípios da eficiência, da precaução e da prevenção proporcionais à importância dos casos, de forma a demonstrar ausência culpa concorrente e necessária da concessionária; 
f)	previsão de remunerar como risco custos diretos que foram consideradas indevidos após detalhadas análises técnicas sob o argumento de que eventualmente poderiam não ser aceitos em futuros processos de arbitragem; 
g)	previsão de valores excessivos para os riscos normais de projeto, ou seja, aqueles relacionados às incertezas intrínsecas das obras, especialmente em razão do conservadorismo do projeto e dos métodos empíricos empregados para o dimensionamento de soluções para túneis, além do fato de o projeto ter sido elaborado pela própria concessionária, do Sicro representar um teto de orçamento, de não considerar efeitos de escala e de não existir disputa de preço a partir do orçamento aprovado; 
h)	identificação de impropriedade nos cálculos da ANTT, pois vários valores de impacto foram calculados a partir da fixação de percentuais incidentes indevidamente sobre os valores previstos para administração local, canteiro de obra, mobilização e desmobilização, projeto executivo e supervisão, inclusive sem desconsiderar o custo do trecho do traçado original suprimido pela variante do Trecho Sul A.
86.	Conforme Nota Técnica 816/2020 GEENG, de 2 de março de 2020 (peça 28, p. 5) , "não há ainda um normativo da Agência que discipline o gerenciamento de riscos associados a obras em rodovias concedidas". No entanto, tendo em vista a existência de metodologia em construção na ANTT e uma proposta de remuneração de riscos apresentada pela concessionária e com o objetivo de não se "retroceder nas análises nas análises, o que geraria enorme prejuízo aos trâmites de análise e apuração dos riscos" a ANTT "adotou as premissas que já estavam consolidadas entre os envolvidos nas análises" pois "foram consideradas, em primeiro momento, como razoáveis e pertinentes, fazendo sentido a mensuração dos riscos da forma que foi realizada" (peça 28, p. 7) . (...) 
134.	Com base nessas análises, e nas evidentes inconsistências, considera-se necessário que a análise de risco deva ser refeita pela ANTT com base em uma metodologia devidamente discutida, validada e aprovada, de forma a superar todas as deficiências apontadas, e relacionada nos itens iniciais desta seção, e de forma a justificar todos os valores considerados. 
135.	Provisoriamente, até que seja concluída nova análise de risco, poderia ser considerado para o valor de contingência o valor correspondente ao percentual de 0,63% (R$ sobre o custo direto das obras previsto no BDI do DNIT para obras rodoviárias) . Assim, na próxima revisão ordinária ou extraordinária a diferença para o novo valor de contingência seria incluída no fluxo de caixa da concessão.
136.	Nestas condições, o valor que dever ser removido do orçamento é de R$ 71.774.107,98 (R$ 75.843.141,49 - R$ 645.878.335,58 x 0,63%) , conforme a Tabela 2.
I.7 Custos administrativos 
137.	A título de remuneração de custos administrativos a serem suportados pela concessionária, nos termos da Resolução ANTT 4.727, de 26/05/2015, a agência incluiu no orçamento das obras do Trecho Sul A o valor de R$ 54.262.059,64 (6,24% do valor total) (peça 20 Nota técnica 878, p. 8) . 
138.	Entretanto, a definição do percentual de 6,24% apresenta relevante sobrepreço, o qual já foi avaliado pelo TCU no âmbito das auditorias constantes no TC Processo 023.204/2015-0 (obras de construção da Nova Subida da Serra de Petrópolis - Rel. Ministro Walton Alencar Rodrigues) e no TC Processo 010.370/2016-1 (obras de construção de quarta faixa na BR-290/RS - Rel. Ministro Aroldo Cedraz) .
139.	De acordo com a avaliação feita nesses casos pretéritos, a ANTT parte da equivocada premissa de que a concessionária estabelecerá uma nova estrutura administrativa, desconsiderando a estrutura já presente antes do início das obras. Na verdade, a inclusão de novas obras acarreta uma ampliação apenas marginal dos seus custos administrativos, vale dizer, apenas um incremento dos custos administrativos da concessionária que já existem há mais de 10 anos, desde o início da concessão. Este fato é muito relevante para o caso concreto, pois o restante da extensão do contorno, todo o trecho ao norte do Trecho Sul A (Figura 1) , já se encontra em execução e conta com uma estrutura administrativa já existente para o restante das atividades da concessão como um todo.
141.	Os dados da Tabela 6 estão plotados na Figura 5 e permitem concluir que o percentual máximo de 3,5% é o mais apropriado para remunerar as despesas administrativas relacionadas ao trecho Sul A, que envolve custos diretos de aproximadamente R$ 700 milhões. 
142.	Como forma de ilustrar o sobrepreço dos custos administrativos, é possível comparar o custo anual previsto para as obras do Trecho Sul A com os custos administrativos anuais da Autopista Litoral Sul informados em suas demonstrações contábeis.
143.	A Tabela 7 resume tais custos de acordo com as demonstrações contábeis da Autopista Litoral Sul dos últimos três anos. Em 2018, tais custos foram iguais a R$ 28,12 milhões. Já em 2019, com a execução das obras do Contorno Rodoviário de Florianópolis (aproximadamente 35 km - à exceção dos Trecho Sul A e da parte final sul) , os custos administrativos foram diminuídos para R$ 23,88 milhões.
Tabela 6 - Cálculo da taxa de administração de obras de ampliação na 3ª etapa de concessão (ref. maio/2012) 
	Lote
	Ampliação de Capacidade em 5 anos (1) 
	Ampliação de Capacidade por ano
	Administração Adicional em 5 anos (2) 
	Administração Adicional por ano
	 Custos Administrativos
/ Custos Ampliação de Capacidade 

	1
	R$ 1.930.525.747,13
	R$ 386.105.149,43
	R$ 44.557.066,98
	R$ 8.911.413,40
	2,31%

	2
	R$ 741.625.484,53
	R$ 148.325.096,91
	R$ 25.920.203,43
	R$ 5.184.040,69
	3,50%

	3
	R$ 2.050.867.220,79
	R$ 410.173.444,16
	R$ 41.673.650,99
	R$ 8.334.730,20
	2,03%

	4
	R$ 903.616.629,69
	R$ 180.723.325,94
	R$ 25.869.870,40
	R$ 5.173.974,08
	2,86%

	5
	R$ 2.599.882.326,21
	R$ 519.976.465,24
	R$ 54.015.720,73
	R$ 10.803.144,15
	2,08%

	6
	R$ 2.685.015.156,22
	R$ 537.003.031,24
	R$ 44.253.756,96
	R$ 8.850.751,39
	1,65%

	7
	R$ 1.601.008.916,57
	R$ 320.201.783,31
	R$ 41.550.140,79
	R$ 8.310.028,16
	2,60%

Fonte: TC Processo 023.204/2015-0 (peça 16) . (1) - Valor das obras de duplicação e outras melhorias nos primeiros 5 anos da concessão, constantes do item 4 do cronograma de investimentos da obra (evidência 36 - Cronograma de investimentos - 3ª Etapa Fase III) ; (2) - Valor médio dos 5 primeiros anos de Administração subtraído do valor médio do valor de Administração dos demais anos da Concessão (evidência 40 - Quadro 8 - Custos Operacionais - Modelo Operacional - 3ª Etapa Fase III) 
Figura 5 - Cálculo da taxa de administração de obras de ampliação na 3ª etapa de concessão (ref. maio/2012) 
Fonte: TC Processo 023.204/2015-0
Tabela 7 - Despesas administrativas da Autopista Litoral Sul
	Ano
	Valor (R$ x 1.000) 

	2016
	31.100

	2017
	28.122

	2018
	28.052

	2019
	23.488

Fonte: Peças 17, 18 e 19
144.	Todavia, o valor previsto pela ANTT como incremento do custo administrativo da concessionária para a contratação das obras do Trecho Sul A do Contorno de Florianópolis é de aproximadamente R$ 18,1 milhões por ano (R$ 54.262.059,64 / 3 anos de obras) . 
145.	Ou seja, o valor previsto apenas para o Trecho Sul A do Contorno de Florianópolis é muito próximo a todos os custos administrativos anuais de 2019 do contrato de concessão.
146.	Fica claro, portanto, que o procedimento adotado pela ANTT resultou em um superdimensionamento dos custos administrativo, de forma equivalente às irregularidades apontadas no âmbito do TC Processo 023.204/2015-0 e TC Processo 010.370/2016-1.
147.	Adotando-se, em benefício da concessionária, o percentual de 3,5% sobre o custo total do orçamento do Trecho Sul A, em substituição ao percentual de 6,24%, a remuneração dos custos administrativos seria de R$ 25.193.390,33 o que leva a um sobrepreço de R$ 29.068.677,39.
I.8 Aplicação indevida do IRT (Índice de Reajustamento da Tarifa) 
148.	Além dos indícios de irregularidades apontados sobre o orçamento das obras, foram observadas falhas nas notas técnicas produzidas pela ANTT no que se refere à aplicação do IRT (Índice de Reajuste Tarifário) , que tiveram como efeito uma majoração indevida dos valores a serem inseridos no fluxo de caixa da concessão.
149.	O orçamento aprovado pela ANTT foi de R$ 923.846.486,36 (data base em janeiro de 2019) .
150.	Porém, os valores do fluxo de caixa da concessão (custos, investimentos, receitas) são estabelecidos sempre na mesma data-base contratual, que no caso da concessão em tela é julho de 2007.
151.	Sendo assim, deve-se aplicar o chamado IRT para retroagir monetariamente os valores aprovados do orçamento, referentes a janeiro/2019, para julho/2007. 
152.	De acordo com os termos contratuais, o IRT é baseado na variação do IPCA. Portanto, com a aplicação desse índice, o orçamento total do termo aditivo equivale a R$ 481.946.681,98 em julho de 2007 (IRT = 1,916906) .
153.	Entretanto, a Nota Técnica 1790/2020/GEFIR/SUINF/DIR, de 22/4/2020 (peça 21) , registra que "em reunião virtual realizada em 15/4/2020, a GEFIR foi orientada pelo Superintendente de Exploração da Infraestrutura Rodoviária (SUINF) a adotar" o índice "IRT que estava vigente para o ano-concessão na data base dos orçamentos aprovados, conforme procedimento adotado em anos anteriores para a inclusão de novos investimentos" (p 1-2) . Assim, para retroagir o orçamento, a ANTT adotou o IRT vigente de janeiro de 2018 (IRT = 1,8471) . 
154.	Assim, na prática, a ANTT retroagiu o valor de R$ 923.846.486,36 com um índice menor, igual a 1,8471. Como consequência, os valores inseridos no fluxo de caixa pela superintendência responsável foram iguais a R$ 500.160.514,51 - aumentando artificialmente os investimentos do fluxo de caixa no valor de R$ 18.213.832,53, a preços de julho de 2007. 
155.	Ou seja, essa falha na aplicação do IRT aumentou indevidamente os valores de investimentos em R$ 34.914.204,86, a preços de janeiro de 2019.
156.	Portanto, a metodologia adotada pela Nota Técnica 1790/2020/GEFIR/SUINF/DIR (peça 21) se mostra irregular, pois a retroação dos valores deve levar em conta a data-base do orçamento e a data-base contratual, a partir do IPCA." (grifei) .
6.	Na sequência, a Unidade Instrutiva passa a tratar da majoração da tarifa do pedágio relativo à futura obra do Trecho Sul A do contorno de Florianópolis, o que contraria normas da própria ANTT:
"157.	Extremamente importante é reconhecer que o incremento tarifário relativo à futura obra do Trecho Sul A do contorno de Florianópolis proposto pela área técnica da ANTT afronta o disposto no art. 18 e no art. 25 da Resolução ANTT 5.859/2019 que, ao alterar o art. 2º da Resolução nº 3.651, de 7 de abril de 2011, prevê que os incrementos tarifários decorrentes de obras novas somente podem ocorrer após a sua conclusão. 
	"Art. 18. A recomposição do equilíbrio econômico-financeiro do contrato, relativa à inclusão de obras e serviços, inclusive os custos relacionados, somente poderá ser realizada na revisão ordinária subsequente à conclusão da obra ou serviço, nos termos de regulamentação específica". 
...
"Art. 25. O art. 2º, parágrafo único, da Resolução nº 3.651, de 7 de abril de 2011, passa a vigorar com a seguinte redação:
...
Parágrafo único. A recomposição do equilíbrio econômico-financeiro do contrato, relativa à inclusão de obras e serviços no âmbito de revisão extraordinária, inclusive os custos relacionados, somente poderá ser realizada na revisão ordinária subsequente à conclusão da obra ou serviço." 
158.	Ou seja, mesmo que as obras do contorno já estejam muito atrasadas, a ANTT pretende aprovar uma exceção a uma regra vigente e cogente que tem como objetivo justamente servir de incentivo à conclusão da obra pela concessionária. No presente caso, há o agravante de que as obras do contorno deveriam estar concluídas desde fevereiro de 2012, o que representa um atraso mínimo ocorrido de mais de onze anos, uma vez que o prazo para a execução das obras, após o seu início, é de três anos. 
159.	A ANTT decidiu não aplicar o art. 18 e o art. 25 da Resolução ANTT 5.859/2019 em razão da concessionária ter discordado formalmente da sua aplicação.  
160.	A concessionária alega que a postergação dos efeitos tarifários impede o financiamento da obra.
161.	Registra-se que a ANTT, também em razão da discordância da concessionária, desconsiderou a aplicação de um escalonamento para que o impacto tarifário do aditivo contratual ocorresse em três anos seguidos com o objetivo de evitar um grande impacto único aos usuários e à cadeia econômica, mormente pelo fato de o impacto do aditivo elevar a tarifa em 44,44% (35,72% em razão do Trecho Sul A) , e para servir de mecanismo de incentivo à conclusão da obras, o que já havia sido adotado para a concessão da Autopista Régis Bittencourt no que e refere às obras da Serra do Cafezal, também de grande porte.
162.	Tal escalonamento foi sugerido inicialmente pela ANTT na Nota Técnica 619/2020 GEREF (peça 23, p. 13) , de 21/2/2020 e, posteriormente, na Nota Técnica 1248/2020 GEREF (peça 24) . 
163.	Na Nota Técnica 1504/2020 GEFIR, de 7 de abril de 2020 (peça 25) , a ANTT apresenta a argumentação da concessionária de que o escalonamento não poderia ser aceito, pois feriria o princípio básico da manutenção do equilíbrio econômico-financeiro uma vez que o art. 9º, §4º, da Lei de Concessões prevê o restabelecimento do equilíbrio inicial concomitantemente à alteração unilateral do contrato. Outro motivo apresentado para afastar o escalonamento seria que a sua adoção geraria dificuldades intransponíveis na captação de recursos ou obtenção de financiamento para a execução das obras. 
164.	Por fim, na Nota Técnica 3199/2020 GEGEF, de 21/7/2020 (peça 26) , a ANTT afastou a adoção do escalonamento sob o argumento de que a "alteração contratual somente pode ser realizada mediante acordo entre as partes, tendo a Concessionária manifestado discordância da proposta de escalonamento" (p. 3) .
165.	Nestas condições, a minuta do Termo Aditivo ao contrato a ser firmado com a concessionária para a inclusão das obras do Trecho Sul aprovado pela área técnica da ANTT apresenta as seguintes cláusulas (peça 35, p. 12-13) :
"CLÁUSULA SEGUNDA
DO VALOR
 (...) 
2.1 O valor dos investimentos previstos na subcláusula 1.1, e seus respectivos custos administrativos, totalizam o montante global de R$ 500.149.538,75 (quinhentos milhões, cento e quarenta e nove mil, quinhentos e trinta e oito reais e setenta e cinco centavos) , a preços iniciais do Contrato de Concessão, em julho/2007, e de acordo com o disposto no processo nº 50500.388851/2019-29, conforme cronograma constante do Quadro 1, relativo à 12ª Revisão Ordinária e a 14ª Revisão Extraordinária.
 (...) 
"CLÁUSULA TERCEIRA - DA RECOMPOSIÇÃO DO EQUILÍBRIO ECONÔMICO-FINAN CEIRO E MECANISMOS DE INCENTIVO À EXECUÇÃO DAS OBRAS
 (...) 
3.3 A recomposição do equilíbrio do valor determinado na subcláusula 2.1 ocorrerá de forma integral à Tarifa Básica de Pedágio (TBP) .
3.4 Na hipótese de inexecução, total ou parcial, dos investimentos previstos na subcláusula 1.1, em relação ao cronograma disposto na subcláusula 2.1, a recomposição do equilíbrio econômico-financeiro dar-se-á, exclusivamente, por meio da aplicação automática de Desconto de Reequilíbrio, por ocasião da revisão ordinária subsequente à apuração da inexecução anual pela ANTT, buscando incentivar a execução dos referidos investimentos.
166.	Assim, com a iminente assinatura do Termo Aditivo, a concessionária afastará contratualmente a adoção de escalonamento e a aplicação do art. 2º da Resolução nº 3.651, de 7 de abril de 2011, alterado pela Resolução ANTT 5.859/2019. 
167.	Além disso, o termo aditivo prevê como inovação contratual a adoção do Desconto de Reequilíbrio combinado com o Coeficiente de Ajuste Temporal (CAT) , mecanismo dos contratos terceira e quarta etapa de concessões mais recentes criado para incentivar a conclusão das obras, porém inexistente nos contratos da segunda etapa de concessões.
168.	As argumentações adotadas pela área técnica da ANTT para se afastar a proposta de escalonamento e a aplicação do art. 18 e do art. 25 da Resolução ANTT 5.859/2019, bem como para incluir no contrato a aplicação do Desconto de Reequilíbrio e do Coeficiente de Ajuste Temporal (CAT) , não devem prosperar pelas razões abaixo apresentadas.
169.	Preliminarmente deve-se salientar que a aplicação do Desconto de Reequilíbrio e do comando do art. 25 Resolução ANTT 5.859/2019 são excludentes, pois o desconto de reequilíbrio (redução percentual) se aplica à tarifa majorada, caso as obras que geraram esta majoração atrasem, enquanto que o comando da resolução impede que a tarifa seja majorada antes da conclusão das obras.
170.	Relativamente à alegação de que o escalonamento desequilibraria econômica e financeiramente o contrato, é importante deixar claro que inexiste tal desequilíbrio, pois os efeitos dos novos encargos sobre a tarifa são calculados e apenas iniciam em prazo maior e duram um prazo menor no fluxo de caixa, tudo devidamente quantificado e modulado pela TIR do contrato. Além disso, o próprio dispositivo desrespeitado derruba esta argumentação, pois prevê exatamente o que se alega como irregular, ou seja, o efeito financeiro na tarifa somente após a conclusão das obras. Para respeitar o equilíbrio contratual é necessário apenas que as obras sejam devidamente orçadas e aprovadas e o efeito na tarifa previamente calculado antes da aprovação do aditivo. Sendo possível que a data de vigência da nova tarifa seja diferente da data de aprovação do aditivo.
171.	Quanto à alegada dificuldade de captação de recursos e de financiamento, deve ficar claro que, mesmo que se trate de obra de grande porte, o escalonamento não implica em alterações significativas nas condições da concessionária e do fluxo de caixa, pois ao longo dos treze anos restantes de concessão há o diferimento parcial no recebimento da tarifa apenas nos três primeiros anos  (incremento em quatro degraus anuais) .
172.	Nesse sentido, registra-se que há manifestação da procuradoria da ANTT no PARECER 00216/2020/PF-ANTT/PGF/AGU, de 20 de julho de 2020 (peça 27 p. 41) , no sentido de recomendar a observação do dispositivo que prevê a prévia conclusão da obra ou serviço para que ocorra o respectivo impacto tarifário: 
253. Assim, diante da recente edição do art. 2º, parágrafo único, da Resolução ANTT nº 5.859, de 2019, recomenda-se à Diretoria colegiada que condicione o impacto tarifário à execução da obra ou serviço, considerando-se, em caso de escalonamento tarifário, que o impacto parcelado ocorra após a execução da parte da obra ou serviço a que se refere." 
173.	Nestas condições, ainda que o Desconto de Reequilíbrio faça parte de contratos mais recentes de concessão de rodovias não há por que incluir, por meio de aditivo contratual, este dispositivo no atual contrato e ainda mais para obras que contam com um histórico de atrasos muito expressivos como o Contorno de Florianópolis.
174.	Não se vê razão, portanto, para que o escalonamento com efeito tarifário posterior não seja aplicado pela área técnica da ANTT, uma vez que representa uma flexibilização da norma, em razão do grande porte da obra, benéfica à concessionária e que preserva o princípio básico insculpido no normativo, qual seja, o de permitir o efeito tarifário apenas após a conclusão da parte da obra a que se refere.   
175.	Ante ao exposto, considera-se que a área técnica responsável da ANTT não apresentou motivação suficiente para afastar a aplicação do art. 18 e do art. 25 da Resolução ANTT 5.859/2019, que altera o art. 2º da Resolução a Resolução nº 3.651, e para afastar a proposta original da GEREF (Nota Técnica 619/2020 de 21/2/2020, peça 23) que previa a adoção de escalonamento tarifário condicionado e proporcional à conclusão prévia de cada etapa da obra.
176.	Considerando que o normativo está vigente e é cogente, a sua não aplicação pela área técnica no caso concreto representa quebra do princípio da isonomia requerido ao poder normativo da ANTT, nos termos do art. 24, inciso IV, da Lei 10.233/2001.
177.	Nestas condições, é necessário que a ANTT reveja a decisão contida na Nota Técnica 3200/2020 GEGEF, de 20/7/2020 (peça 29) , de forma que o efeito tarifário das novas obras ocorra de forma escalonada e somente após a conclusão da execução da parte da obra ou serviço a que se refere.
178.	Tal revisão é fundamental para que haja incentivo real e eficaz à conclusão das obras, pois caso contrário, e na eventualidade de novos atrasos, a concessionária permanecerá recebendo tarifas majoradas enquanto se discutem as responsabilidades, tal como vem ocorrendo há mais de doze anos."  (grifei) .
7.	A SeinfraRodoviaAviação ainda tece considerações sobre a reduzida multa estipulada no termo aditivo para o caso de atrasos na realização das obras, cujo percentual de 0,01% por dia de atraso sobre o valor em atraso ao final de cada ano, previstas pelo termo aditivo, é muito reduzido, não superando nem 2% do valor contratual para um atraso de um ano e certamente não terá o poder de desestimular novos atrasos que, na obra sob exame, já são superiores a onze anos.
8.	Finalmente, a Unidade Técnica expôs sua avaliação acerca dos pressupostos para a adoção de eventual medida cautelar, nos seguintes termos:
"202.	Consoante o art. 276 do Regimento Interno/TCU, o Relator poderá, em caso de urgência, de fundado receio de grave lesão ao Erário, ao interesse público, ou de risco de ineficácia da decisão de mérito, de ofício ou mediante provocação, adotar medida cautelar, determinando a suspensão do procedimento impugnado, até que o Tribunal julgue o mérito da questão. Tal providência deverá ser adotada quando presentes os pressupostos do fumus boni iuris e do periculum in mora.
203.	Analisando os elementos apresentados, verifica-se que há, nos autos, os pressupostos acima mencionados.
204.	O elevado sobrepreço de R$ 203.122.754,88, que equivale a 22,99% do valor originalmente previsto para as obras, apontado com base em evidências claras e demonstradas, a adoção de metodologia para avaliação de risco não aprovada, a consideração de ameaças repleta de inconsistências e com superdimensionamentos dos riscos relacionados às incertezas intrínsecas das obras, bem com a não observância de resolução que determina que o efeito tarifário das novas obras ocorra somente após as suas respectivas conclusões caracterizam o instituto do fumus boni iuris e devem ser analisados com maior profundidade por esta unidade técnica, em vista da real possibilidade de ter havido distorções na elaboração do orçamento do Trecho Sul A do Contorno de Florianópolis e que servirá de subsídio ao aditivo contratual que a ANTT pretende celebrar com a Autopista Litoral Sul.
205.	A iminente aprovação do orçamento na diretoria colegiada da ANTT, conforme (peça 8) , evidencia o periculum in mora, pois poderá comprometer a eficácia da decisão de mérito que vier a ser proferida pelo Tribunal uma vez que gerará direitos considerados indevidos à concessionária, de grande dificuldade de reversão, e elevados e imediatos prejuízos aos usuários que estarão submetidos a um incremento de 44% na tarifa básica de pedágio e ao interesse público.
206.	De outra parte, verifica-se que a adoção da medida cautelar não é capaz de trazer prejuízos significativos à ANTT, à concessionária ou ao interesse público, uma vez que a maior parte do orçamento aprovado poderá ser empregado imediatamente para a celebração do aditivo contratual e que as pendências podem ser sanadas em prazo muito curto, cabendo à ANTT decidir pela conveniência de se aguardar uma revisão próxima para realizar as alterações de única vez ou de efetuá-las em duas etapas. Enfatiza-se que o prazo em que se poderá sanar toda as questões apontadas é muitas vezes inferir aos atrasos de mais de 10 anos já produzidos na conclusão das obras do Contorno de Florianópolis.
207.	Por fim, ressalta-se que, a despeito dos apontamentos feitos pela equipe de auditoria e pela Unidade Técnica acerca da existência de relevante sobrepreço nas obras do Contorno de Florianópolis, o processo administrativo foi pautado na reunião de Diretoria Colegiada da ANTT, na data de 4/8/2020 (https://www.antt.gov.br/documents/498202/0/Pauta+da+867%C2%AA+Reuniao+de+Diretoria+.pdf/cc2e815d-04de-b750-7f29-8a1ae5a52398?t = 1596139780277) ."
CONCLUSÃO
208.	A presente instrução deve ser conhecida como representação, por preencher os requisitos previstos nos arts. 235 e 237, inciso V, do Regimento Interno/TCU e no art. 103, § 1º, da Resolução - TCU 259/2014. 
209.	Foram apontados indícios de irregularidades atinentes à proposta de reequilíbrio econômico-financeiro no contrato de concessão da BR-116/376/PR e BR-101/SC (Trecho Curitiba - Palhoça) , no valor de R$ 923.846.486,38, a preços de janeiro de 2019, especialmente em razão de se mostrar significativamente acima dos valores de mercado. De acordo com os fundamentos trazidos, foi encontrado um sobrepreço de R$ 203.122.754,88 milhões, equivalente a 21,99% do valor a ser aprovado pela ANTT, conforme Tabela 2.
210.	Diante do relato apresentado pela Superintendência de Infraestrutura Rodoviária da ANTT, o reequilíbrio econômico-financeiro deveria ser dado a partir de uma revisão da tarifa de pedágio, de R$ 2,70 para R$ 3,90 - o que representa um acréscimo de 44%, a ser concedido imediatamente após a assinatura do Termo Aditivo e antes do início da execução das obras do Trecho Sul A.
211.	Verificou-se que o incremento tarifário proposto pela área técnica da ANTT afronta o disposto no art. 18 e no art. 25 da Resolução ANTT 5.859/2019, que altera o art. 2º da Resolução a Resolução nº 3.651, e prevê  que "a recomposição do equilíbrio econômico-financeiro do contrato, relativa à inclusão de obras e serviços, inclusive os custos relacionados, somente poderá ser realizada na revisão ordinária subsequente à conclusão da obra ou serviço". Assim, a não aplicação desse normativo no caso concreto representa quebra do princípio da isonomia requerido ao poder normativo da ANTT, nos termos do art. 24, inciso IV, da Lei 10.233/2001.
212.	A aplicação do normativo da resolução de forma escalonada em três anos, ou seja, com incrementos tarifários anuais relativos às obras que estiverem concluídas ao final de cada ano, situação proposta inicialmente pelos técnicos e pela procuradoria da ANTT e que beneficiaria a concessionária e manteria o princípio básico do normativo, foi afastado pela área técnica da ANTT pelo fato de a concessionária ter discordado formalmente de sua aplicação sob a alegação genérica de que impossibilitaria a obtenção de recursos e financiamentos. 
213.	Numa avaliação mais ampla, a proposição de revisão em trâmite na ANTT aponta para um aumento da tarifa de pedágio da concessão, em 44% (35,72% em razão do Trecho Sul A) , mesmo antes da entrada em operação de um segmento sequer do Contorno Rodoviário de Florianópolis, o qual deveria ter sido entregue aos usuários da rodovia no ano de 2012, ou seja, há mais de 8 anos. Enfatiza-se que tal aumento de tarifa se propõe sem qualquer garantia de que tais obras serão, de fato, executadas pela Concessionária Autopista Litoral Sul ou concluídas no prazo. 
214.	Para desincentivar os atrasos nas obras a minuta do Termo Aditivo, em substituição à previsão do art. 18 e do art. 25 da Resolução ANTT 5.859/2019, prevê incluir no contrato o mecanismo do Desconto de Reequilíbrio considerado muito menos ineficaz.  
215.	O termo aditivo aprovado pela área técnica da ANTT prevê, ainda, a substituição de penalidades contratuais por atrasos nas obras por outras com valores insignificantes para o porte da obra, visto que define um percentual de apenas 0,01% por dia de atraso do valor das obras em atraso no final de cada ano, percentual 33 vezes menor do que normativo do DNIT para situações análogas. Esta penalidade implicaria em uma multa de apenas 1,8% do valor orçado para as obras para um cenário de atrasos de um ano em todos os anos, ou seja, situação em que a obra levaria quatro anos para ser concluída, em vez de três anos.
216.	Nesse sentido, diante da temeridade da autorização que ora se avizinha, propõe-se a adoção de medida cautelar, inaudita altera pars, por estarem presentes nos autos os requisitos do fumus boni iuris e do periculum in mora, bem assim por não se ter configurado o periculum in mora ao reverso capaz de trazer prejuízos significativos ao interesse público. 
PROPOSTA DE ENCAMINHAMENTO 
217.	Ante todo o exposto, submetem-se os autos à consideração superior, propondo:
a) 	conhecer da presente representação, satisfeitos os requisitos de admissibilidade previstos nos arts. 235 e 237, inciso V, do Regimento Interno deste Tribunal, e no art. 103, § 1º, da Resolução - TCU 259/2014;
b) 	determinar, cautelarmente, nos termos do art. 276, caput, do Regimento Interno/TCU, a Agência Nacional de Transportes Terrestres que:
b.1) se abstenha de assinar termo aditivo ao contrato de concessão das rodovias BR-116/376/PR e BR-101/SC com vistas a execução das obras do Trecho Sul A do Contorno Rodoviário de Florianópolis em valores superiores aos indicados como referência nos presentes autos;
b.2) se abstenha de conceder aumento tarifário anteriormente a conclusão das obras, facultando a adoção do escalonamento, por violação ao próprio instrumento normativo constante no art. 18 e no art. 25 da Resolução ANTT 5.859/2019, que altera o art. 2º da Resolução a Resolução nº 3.651/2011, e em razão da isonomia exigida no art. 24 da Lei 10.233/2001.
c) 	determinar, nos termos do art. 276, § 3º, do Regimento Interno/TCU, a oitiva da Agência Nacional de Transportes Terrestres, para, no prazo de até 15 dias, manifestar-se sobre os fatos apontados na representação formulada por equipe de auditoria, alertando-o quanto à possibilidade de o Tribunal vir a determinar a adoção das providências necessárias ao exato cumprimento da lei, especialmente quanto:
c.1) ao sobrepreço de R$ 203.122.754,88 o que equivale a 22,99% dos valores necessários à execução das obras;
c.2) a concessão de aumento tarifário anteriormente ao início das obras, em desacordo com a Resolução 5.859/2019 e à isonomia, constante no art. 24 da Lei 10.233/2001. 
d) 	determinar, nos termos do art. 250, inciso V, do Regimento Interno/TCU, a oitiva da Autopista Litoral Sul, para, no prazo de 15 dias, querendo, manifestar-se sobre os fatos apontados na representação formulada pela equipe de auditoria, alertando-a quanto à possibilidade de o Tribunal vir a determinar a adoção das providências necessárias ao exato cumprimento da lei.
d)	 encaminhar cópia dos presentes autos aos interessados, a fim de subsidiar as manifestações a serem requeridas;
e) encaminhar cópia dos presentes autos a Procuradoria da República em Santa Catarina, tendo em vista o andamento da Ação Civil Pública nº 5002932-88.2019.4.04.7200/SC."  (grifei) 
9	Mediante decisão à peça 48, proferida em 5/8/2020, acolhi a proposição preliminar da unidade técnica, para admitir a representação e expedir a medida cautelar inaudita altera pars, juntamente com as medidas saneadoras pertinentes ao caso, nos seguintes termos:
"10.	Considero que a Unidade Técnica demonstrou a existência dos pressupostos para a concessão da cautelar pleiteada. O fumus boni iuris restou configurado com a demonstração do sobrepreço de mais de R$ 203 milhões, ocasionado, por oito fatores diversos. Em grande parte, a razão foi o superdimensionamento das equipes de administração local, gerando impactos nos itens "canteiro de obras/acampamento" e "mobilização e desmobilização" e o elevado valor alocado, de R$ 75.843.141,49, para fazer frente aos eventuais aumentos de custos a serem suportados pela concessionária, baseado em metodologia ainda não submetida aos processos de validação e de aprovação na própria agência, além das diversas inconsistências apontadas pela equipe de auditoria. 
11.	Destaco, também, que o sobrepreço está distribuído pelos itens "projeto executivo", "supervisão", "licença ambiental" e "índice de reajustamento de tarifa - IRT". Com relação ao "projeto executivo", constato que houve incidência indevida do percentual de 3,5% sobre o custo das obras do traçado original a serem suprimidas em razão da variante do Trecho Sul A. 
12.	Além disso, verifico que a agência reguladora incluiu no orçamento os custos de supervisão mesmo sem definir minimamente a contrapartida da concessionária, sem indicar sobre qual será o acompanhamento exigido, as equipes necessárias, os controles de execução estabelecidos, a periodicidade e o escopo dos relatórios, os ensaios de laboratório, a frequência mínima dos ensaios tecnológicos e dos controles topográficos. A irregularidade no cálculo do IRT também restou configurada.
13.	Ademais, a inclusão da majoração tarifária, mesmo antes da entrada em operação de um segmento sequer do Contorno Rodoviário de Florianópolis, na proposta de reequilíbrio econômico-financeiro do contrato BR-116/376/PR e BR-101/SC contraria o disposto no art. 18 e no art. 25 da Resolução ANTT 5.859/2019, que altera o art. 2º da Resolução nº 3.651, e representa quebra do princípio da isonomia requerido ao poder normativo da ANTT, nos termos do art. 24, inciso IV, da Lei 10.233/2001. Tal inserção evidencia, ainda mais, a existência da fumaça do bom direito. 
14.	Quanto ao perigo da demora, verifico que o assunto foi tratado na reunião da diretoria colegiada da ANTT do dia 4/8/2020, o que impõe ação rápida e imediata para evitar o comprometimento da eficácia da decisão de mérito que vier a ser proferida pelo Tribunal, uma vez que a assinatura do Termo Aditivo gerará direitos considerados indevidos à concessionária, de grande dificuldade de reversão, e elevados e imediatos prejuízos aos usuários que estarão submetidos a um incremento de 44% na tarifa básica de pedágio e ao interesse público.
15.	Ademais, constato que é extremamente reduzido o perigo da demora reverso, tendo em vista que as pendências apontadas podem ser sanadas em prazo muito curto, muitas vezes menor que os atrasos de mais de 10 anos já produzidos na conclusão das obras do Contorno de Florianópolis.
16.	Além do que a Unidade Instrutiva propõe, vejo que é fundamental que a ANTT encaminhe, a fim de subsidiar a proposta de mérito a ser elaborada pela SeinfraRodoviaAviação, toda a documentação que embasou a confecção do termo aditivo sob exame.
17.	Diante do exposto, decido:
17.1 conhecer da representação, satisfeitos os requisitos de admissibilidade constantes nos arts. 235 e 237, V, c/c o art. 246 do Regimento Interno deste Tribunal;
17.2	 determinar, cautelarmente, nos termos do art. 276, caput, do Regimento Interno/TCU, a Agência Nacional de Transportes Terrestres que se abstenha de:
17.2.1	assinar termo aditivo ao contrato de concessão das rodovias BR-116/376/PR e BR-101/SC com vistas a execução das obras do Trecho Sul A do Contorno Rodoviário de Florianópolis em valores superiores aos indicados como referência nos presentes autos ou caso já tenha assinado, deixe de adotar qualquer medida tendente a iniciar a execução dos serviços, até que o Tribunal decida sobre o mérito da questão;
17.2.2	conceder aumento tarifário anteriormente a conclusão das obras, facultando a adoção do escalonamento, por violação ao próprio instrumento normativo constante no art. 18 e no art. 25 da Resolução ANTT 5.859/2019, que altera o art. 2º da Resolução a Resolução nº 3.651/2011, e em razão da isonomia exigida no art. 24 da Lei 10.233/2001.
17.3	 determinar, nos termos do art. 276, § 3º, do Regimento Interno/TCU, a oitiva da Agência Nacional de Transportes Terrestres, para, no prazo de até 15 dias, manifestar-se sobre os fatos apontados na representação formulada por equipe de auditoria, alertando-o quanto à possibilidade de o Tribunal vir a determinar a adoção das providências necessárias ao exato cumprimento da lei, especialmente quanto:
17.3.1	ao sobrepreço de R$ 203.122.754,88 o que equivale a 22,99% dos valores necessários à execução das obras;
17.3.2	a concessão de aumento tarifário anteriormente ao início das obras, em desacordo com a Resolução 5.859/2019 e à isonomia, constante no art. 24 da Lei 10.233/2001.
17.4	 determinar, com fulcro no art. 250, inciso II, do Regimento Interno/TCU, à Agência Nacional de Transportes Terrestres que encaminhe a este Tribunal, no prazo de até 15 dias, toda a documentação que embasou a elaboração do termo aditivo ao contrato de concessão da BR-116/376/PR e BR-101/SC, Trecho Curitiba - Palhoça (relativo ao Edital ANTT 003/2007) para a inserção de novos investimentos destinados à construção das obras do Contorno Rodoviário de Florianópolis.
17.5	 determinar, nos termos do art. 250, inciso V, do Regimento Interno/TCU, a oitiva da Autopista Litoral Sul, para, no prazo de 15 dias, querendo, manifestar-se sobre os fatos apontados na representação formulada pela equipe de auditoria, alertando-a quanto à possibilidade de o Tribunal vir a determinar a adoção das providências necessárias ao exato cumprimento da lei.
17.6	 admitir, desde já, a empresa Autopista Litoral Sul como interessada no processo, com fulcro no art. 144, §2º, do RI/TCU;
17.7	 encaminhar cópia dos presentes autos aos interessados, a fim de subsidiar as manifestações a serem requeridas;
17.8	 encaminhar cópia dos presentes autos a Procuradoria da República em Santa Catarina, tendo em vista o andamento da Ação Civil Pública nº 5002932-88.2019.4.04.7200/SC."
É o Relatório.

não há

Não atuou.

REPRESENTAÇÃO. SEINFRA RODOVIA AVIAÇÃO. COM. MEDIDA CAUTELAR INAUDITA ALTERA PARS, PARA SUSPENSÃO DA ASSINATURA DE TERMO ADITIVO OU DOS ATOS ASSOCIADOS, CASO JÁ ASSINADO. OITIVA DA ANTT E DA CONCESSIONÁRIA. INGRESSO DA CONCESSIONÁRIA COMO INTERESSADA. SUBMISSÃO DO FEITO AO PLENÁRIO PARA RATIFICAÇÃO DA MEDIDA ACAUTELATÓRIA. CIÊNCIA

REPRESENTAÇÃO (REPR)

Secretaria de Fiscalização de Infraestrutura Rodoviária e de Aviação Civil (SeinfraRodoviaAviação).

Submeto ao referendo deste Plenário, nos termos do art. 276, §1º, do Regimento Interno deste Tribunal, a medida cautelar por mim expedida em 5/8/2020 (peça 48) .
2.	Os fundamentos da decisão acautelatória, apoiados integralmente nas razões apresentadas pela Secretaria de Fiscalização de Infraestrutura Rodoviária e de Aviação Civil (SeinfraRodoviaAviação) , foram devidamente transcritos no Relatório que integra o presente Acórdão, o que dispensa reprisá-los no presente Voto. 
3.	Tendo em vista o impacto social e econômico do projeto, julgo necessário fixar prazo para que a Unidade Instrutiva, após receber as manifestações da ANTT e da concessionária, encaminhe os presentes autos, já com instrução de mérito, ao gabinete deste Relator, a fim de que o Plenário desta Corte possa apreciar este processo, no mérito, o mais rapidamente possível.
	Do exposto, VOTO por que seja aprovado Acórdão que ora submeto a este Colegiado.
TCU, Sala das Sessões Ministro Luciano Brandão Alves de Souza, em tagDataSessao.
RAIMUNDO CARREIRO 
Relator